【裁判字號】    90,訴,502
【裁判日期】    901225
【裁判案由】    分割共有物
【裁判全文】
臺灣雲林地方法院民事判決  九十年度訴字第五○二號
    原      告  戊○○
    被      告  丁○○
                甲○○
    訴訟代理人  己○○
    被      告  丙○○
    訴訟代理人  乙○○
右當事人間請求分割共有物事件，本院判決如左：
    主      文
兩造共有坐落雲林縣莿桐鄉○○段六八○地號、地目建、面積六九七平方公尺土地，
以雲林縣斗六地政事務所民國九十年七月十八日複丈成果圖（即附圖一）所示方法分
割，即：編號Ｃ及Ｄ部分，分歸被告甲○○、乙○○、丙○○取得，並均按原應有部
分比例（即每人三分之一）保持共有；編號Ｂ及Ｅ部分，分歸被告丁○○取得；編號
Ａ及Ｆ部分，分歸原告取得。
訴訟費用由兩造按原應有部分比例負擔。
    事      實
甲、原告方面：
  一、聲明：兩造共有坐落雲林縣莿桐鄉○○段六八○地號、地目建、面積六九七平
      方公尺土地（下稱系爭土地），准依附圖一所示分割方法方割，即編號Ｃ及Ｆ
      部分，分歸被告甲○○、乙○○、丙○○取得，並按應有部分比例保持共有；
      編號Ｂ及Ｅ部分分歸被告丁○○取得；編號Ａ及Ｄ部分，分歸原告取得。
  二、陳述：
    (一)緣系爭土地為兩造所共有，原告及被告丁○○之應有部分均為三分之一，被告
      甲○○、乙○○、丙○○之應有部分均為九分之一，兩造就系爭土地不能協議
      分割，又無因物之使用目的不能分割或約定不能分割之情事，茲為管理方便及
      提高土地利用價值，爰請鈞院裁判分割如聲明所示。
    (二)若能採用其所提出之分割方案，編號Ｄ部分土地，分給被告甲○○、乙○○、
      丙○○亦無不可。
    (三)對被告之抗辯陳述：被告甲○○三兄弟及丁○○現在所佔用之房屋才是我父親
      所興建的，在還沒有分家前，大家一直生活在一起，後來我小孩長大後沒有地
      方住，我自己才在家後面加蓋一戶（即第三張照片有鐵門之房屋），所以被告
      甲○○等人說系爭土地之前已分管使用是不對的，而且被告甲○○、乙○○、
      丙○○所提方案，顯失公平。
  三、證據：提出土地謄本一件、現場照片三幀。
乙、被告丁○○方面：
      聲明及陳述：同意原告所提出之分割方案。
丙、被告甲○○、乙○○、丙○○方面：
  一、聲明：原告之訴駁回。
  二、陳明：希望依兩造現占用位置來分割，因系爭土地在上代已經指定各房使用位
      置，並已在分管位置，各自建屋居住多年，其中外面靠馬路部分分歸我們父親
      ，另中間部分則分歸被告丁○○父親，後段部分則係分歸原告，因此我們希望
      按照我們所提出之方案來分割（即附圖二），且我們分得之部分仍願繼續保持
      共有。
丁、本院依職權履勘現場，並囑託雲林縣斗六地政事務所測繪分割圖。
    理      由
一、按共有人除因物之使用目的不能分割，或契約訂有不分割之期限者外，得隨時請
    求分割共有物；共有物之分割，依共有人協議之方法行之，分割之方法不能協議
    決定者，法院得因任何共有人之聲請以裁判分割，民法第八百二十三條第一項、
    第八百二十四條第一項定有明文。本件原告主張系爭土地為兩造所共有，原告及
    被告丁○○之應有部分均為三分之一，被告甲○○、乙○○、丙○○之應有部分
    均為九分之一，而系爭土地屬建地，性質上並無因物之使用目的不能分割之情形
    ，兩造復未約定有不分割之期限，但兩造無法達成分割協議等情，業據原告提出
    土地登記謄本一份為證，並為被告所不爭執，自堪信為真實。是原告以系爭土地
    兩造未能達成分割協議，訴請裁判分割，自屬有據，應予准許。
二、按法院分割共有物，應依共有物之性質、經濟效用及全體共有人之利益為適當之
    分配。各共有人在分割前之使用狀況，固應加以考量，惟共有物若依分管現狀分
    割，顯失公平或不合經濟利益者，法院並不受該分管契約之拘束（最高法院八十
    七年度台上字第四四四號、八十八年度台上字第一七九九號判決意旨參照），此
    乃因裁判分割共有物訴訟，為形式之形成訴訟，其事件本質為非訟事件，故法院
    定共有物之分割方法，雖應斟酌當事人之聲明、共有物之性質、經濟效用及全體
    共有人之利益，並儘量依各共有人使用現狀定分割方法，以維持現狀，減少共有
    人所受損害，然不受當事人聲明之拘束。本件原告主張以附圖一所示方案分割，
    被告甲○○、乙○○、丙○○則主張應依附圖二所示方案分割，兩造就系爭土地
    分割方案，未能達成共識，惟本院審酌系爭土地性質、經濟效用、公平原則及兩
    告所提之分割方案，認以附圖一所示之分割方法，較屬可採，茲敘明理由如下：
  (一)查，本件系爭土地呈長方形狀，東西較窄，南北較長，其北側隔有一筆未登錄地
    鄰接鄉道，西側連接一既成巷道，另系爭土地其北側有被告甲○○、乙○○、丙○○所占用之磚造平房一間，東側中間位置有被告丁○○所占有之磚造平房一間
    ，東側靠南邊位置則有原告所有之磚造屋一間，其餘則為空地，又上開建物雖仍
    堪用，惟經濟價值不高等情，業經本院勘驗現場屬實，製有勘驗筆錄，並有原告
    提出之現場照片三幀在卷可稽，復經本院命雲林縣斗六地政事務所人員製作複丈
    成果圖附卷可資佐證。是依附圖一所示方案分割，則原告與被告各自取得之土地
    與應有部分折算面積相當，又分得之土地，按其應有部分比例分配面臨馬路之寬
    度，分割後各筆土地之價值差距不大。反之，若依附圖二所示方案分割，則原告
    與被告丁○○分得之土地較靠內部離道路較遠，而被告甲○○、乙○○、丙○○
    分得之土地較近道路，兩相衡量，附圖二所示分割方案顯失公平。
  (二)又查，系爭土地依附圖一所示方法分割後，兩造現占用之磚造平房，雖均需拆除
    ，惟該等建物經濟價值不高，業詳述如前，本即無強予保留之必要，且原告及被
    告丁○○亦均無意願保留所有之磚造房屋，並一致同意以如附圖一所示方案分割
    ，是本院認分割方式仍以應有部分比例面積分割取得為適當，附圖一所示分割方
    法，足堪可採。
  (三)再者，被告甲○○、乙○○、丙○○就其分配所得土地既仍有保持共有之意願，
    使其分割後仍保持共有；另原告亦表示為促使兩造能和協達成分割目的，其亦不
    堅持分配附圖一編號Ｄ所示部分土地，而願分配取得如附圖一編號Ａ及Ｆ所示土
    地。
  (四)綜上所述，本院審酌各共有人意願、地形完整、對外交通之便利，並兼顧公平原
    則及土地分割後之有效利用，認系爭土地依附圖一所示分割方法分割，並將編號
    Ｃ及Ｄ部分，分歸被告甲○○、乙○○、丙○○取得，且各部分均按原應有部分
    比例（即每人三分之一）保持共有；編號Ｂ及Ｅ部分，分歸被告丁○○取得；編
    號Ａ及Ｆ部分，分歸原告取得，顯較妥適。
三、末按分割共有物事件本質上並無訟爭性，兩造本可互換位置，由任一方共有人起
    訴請求分割，均無不可，故勝訴當事人之訴訟行為，自非為伸張或防衛權利所必
    要者，訴訟費用宜由各當事人依應有部分比例負擔，併此敘明。
據上論結，原告之訴為有理由，依民事訴訟法第七十八條、第八十一條第二款、第八
十五條第一項但書，判決如主文。
中      華      民      國    九十      年     十二     月     二十五   日
                                  民事庭
~B法      官  蔣得忠
右為正本係照原本作成
如對本判決上訴須於判決送達後二十日內向本院提出上訴狀。（須附繕本）
中      華      民      國    九十      年     十二     月     十九     日
~B法院書記官  林秀娟


司法院資訊處製作；財團法人民間司法改革基金會備份。
